【裁判字號】    97,訴,267
【裁判日期】    970331
【裁判案由】    分配表異議之訴
【裁判全文】
臺灣板橋地方法院民事判決               97年度訴字第267號
原      告  甲○○
訴訟代理人  謝易達律師
被      告  永豐商業銀行股份有限公司
法定代理人  乙○○
訴訟代理人  江珮璇
上列當事人間請求分配表異議之訴事件，經本院於民國97年3 月
20日言詞辯論終結，判決如下：
    主  文
原告之訴駁回。
訴訟費用由原告負擔。
    事實及理由
一、本件原告起訴主張：
  (一)被告持本院95年度拍字第2374號拍賣抵押物裁定，向本院執
    行處聲請拍賣債務人沈慶德（即游象金之遺產管理人）所管
    理坐落台北縣三重市○○○段中興小段2348建號房屋與
    16-40 地號土地，經本院以95年度執字第56082 號強制執行
    事件受理，並委託台灣金融資產公司以96年3 度金拍一字第
    279 號委拍案件執行，經該公司拍定，並於96年12月9 日製
    作分配表，並定於97年1 月8 日實行分配，而以次序6 分配
    予被告新幣（下同）721 萬476 元。原告於97年1 月7 日具
    將向台灣金融資產公司對於分配表聲明異議。
  (二)訴外人游象金於94年7 月26日意外身亡，生前以系爭2348
    建號房屋與16-40 地號土地為被告設定本金最高限額960 萬
    元之抵押權，向被告借款434 萬元，另設定第2 順位抵押權
    向原告借款200萬元。
  (三)上開96年12月9 日分配表所列被告之債權有下列各項不得列
    入分配：
  依中華民國銀行公會會員授信準則第9 條第2 項係規定，被
    告不得對於游象金死亡後仍收取違約金，則被告向游象金取
    收違約金7 萬3,926 元，於法不合。
  依銀行資產評估損失準備提列及逾期放款催收款呆帳處理辦
    法第10條規定，逾期放款經轉入催收款者，應停止計算，而
    債務人游象金於94年7 月26日死亡無法繳納利息，故轉入催
    收程序，被告仍繼續計息至96年7 月5 日，計收取利息44萬
    3,676元，於法亦有未合。
  被告對於凰鑫公司有本金228 萬8,563 元，利息及違約金計
    24萬4,770 元之債權，但非屬對於游象金為被告設定之抵押
    權所擔保之範圍，台灣金融公司疏於注意，竟將此部分亦列
    入被告之債權分配，顯有錯誤，應予剔除。
  被告持有凰鑫公司票貼之客票9 張，共計189 萬8,915 元（
    詳原證八），應列入凰鑫公司清償被告之借款。
  (四)為此，請求將系爭96年12月9 日所製作分配表，關於分配予
    被告第6 次序721 萬428 元中超過415 萬9,547 元即305 萬
    935 元部分自應分配表中剔除，並就剔除之305 萬935 元中
    之11 5萬5,013 元改由原告受領。
二、被告則抗辯：
  (一)原告所引之相關規定均不得作為對於游象金免計違約金與利
    息之依據。
  (二)訴外人游象金係擔任凰鑫公司之連帶保證人，就被告對於訴
    外人凰鑫公司之債權，須與凰鑫公司負連帶清償之責任，則
    被告對於凰鑫公司之債權，自亦在訴外人游象金為被告所設
    定系爭抵押權之擔保範圍內。
  (三)被告所持有凰鑫公司之9 張客票：
  就附於本案卷第30頁所示之1 張客票（面額60萬元），已於
    94年9 月2 日轉出54萬1,498 元沖償本金及利息，剩餘5 萬
    8,502 元則存於凰鑫公司之0000000000000帳戶。
  就附於本案卷第31頁所示之3 張客票（面額分別為1,708 元
    、2 萬3,940 元、38萬4,900 元），已於94年9 月13日轉出
    36萬2,396 元沖償本金及利息，剩餘4 萬8,152 元則存於凰
    鑫公司之0000000000000 帳戶。
  就附於本案卷第32頁所示之2 張客票（面額分別為25萬2,00
    0 元、13萬200 元），已於94年8 月9 日轉出34萬62元沖償
    本金及利息，剩餘4 萬2,138 元則存於凰鑫公司之00000000
    00000 帳戶。
  就附於本案卷第33頁所示之3 張客票（面額分別為3,571 元
    、5,916 元、49萬6,650 元），已於94年10月21日轉出45萬
    6,240 元沖償本金及利息，剩餘4 萬9,927 元則存於凰鑫公
    司之0000000000000 帳戶。
  綜上所述，被告並無未將所持有9 張客票抵償對於凰鑫公司
    債權之情事。
  (四)為此，請求駁回原告之訴。
三、兩造不爭執之事實：
  (一)被告持本院95年度拍字第2374號拍賣抵押物裁定，向本院執
    行處聲請拍賣債務人沈慶德（即游象金之遺產管理人）所管
    理坐落台北縣三重市○○○段中興小段2348建號房屋與
    16-40 地號土地，經本院以95年度執字第56082 號強制執行
    事件受理，並委託台灣金融資產公司以96年3 度金拍一字第
    279 號委拍案件執行，經該公司拍定，並於96年12月9 日製
    作分配表，並定於97年1 月8 日實行分配，原告於97年1 月
    7 日具將向台灣金融資產公司對於分配表聲明異議（以上事
    實，已據本院依職權調閱上開卷宗查證無訛）。
  (二)上開96年12月9 日製作之分配表，以次序6 ，分配予被告新
    幣（下同）721 萬476 元。
  (三)訴外人游象金於94年7 月26日意外身亡（有台灣板橋地方法
    院檢察署相驗屍體證明書1 件足憑，詳原證三），生前以系
    爭2348建號房屋與16-40 地號土地為被告設定本金最高限額
    960 萬元之抵押權（有上開建物與土地登記謄本各1 件可證
    ，詳原證四。註：上開建物與土地謄登記謄本記載之抵押債
    權人係「台北國際商業銀行股份有限公司」，而「台北國際
    商業銀行股份有限公司」於95年11月13日更名為「永豐商業
    銀行股份有限公司」，有附於本院95年執字第56082 號執行
    卷之行政院金融監督管理委員會95年9 月8 日金管銀(六)字第
四、本件爭點：
    原告主張被告應受分配款項僅為415 萬9,547 元，上開分配
    表分配予原告超過415 萬9,547 元（即305 萬935 元）應予
    剔除，理由略以：
  (一)游象金係因於94年7 月26日死亡致無法繳納貸款，被告不應
    收取違約金7 萬3,926 元。
  (二)逾期放款經轉入催收者，應停止計算，則被告計算至96年7
    月5 日共收取44萬3,676 元，於法不合。
  (三)被告對於凰鑫公司有本金228 萬8,563 元，利息及違約金計
    24 萬4,770元之債權（詳原證七），但非屬對於游象金為被
    告設定之抵押權所擔保之範圍，自應從被告應受分配之金額
    中扣除。
  (四)被告持有凰鑫公司票貼之客票9 張，共計189 萬8,915 元（
    詳原證八），應列入凰鑫公司清償被告之借款。
五、本院之判斷：
  (一)被告於游象金因死亡而未按期繳納貸款得否收取違約金：
  按中華民國銀行公會會員授信準則第9 條第2 項係規定，如
    客戶因「借款人死亡之因素而須提前清償貸款」者，銀行不
    得向客戶收取「提前清償違約金」。上開條文仍規範客戶提
    前清償得否收取提前清償違約金之問題，如客戶係因死亡而
    未按期繳納貸款，並非因死亡而提前清償，自無上開規定之
    適用。
  經查游象金係因死亡而未按期繳納貸款，並非因死亡而提前
    清償，已據被告陳述甚明，而原告復未舉證證明沈慶德（即
    游象金之遺產管理人）有因游象金死亡而提前清償貸款之事
    實，則原告依據上開條文主張被告不得收取違約金，顯屬無
    據。
  (二)被告得否於游象金之貸款因逾期轉入催收款後繼續收取約定
    利息：
  按「逾期放款經轉入催收款者，應停止計息。但仍應依契約
    規定繼續催理，並在催收款各分戶帳內利息欄註明應計利息
    ，或作備忘紀錄。逾期放款未轉入催收款前應計之應收利息
    ，仍未收清者，應連同本金一併轉入催收款。」銀行資產評
    估損失準備提列及逾期放款催收款呆帳處理辦法第10條定有
    明文。揆諸上開文義，銀行僅係內部停止計息，外部仍應依
    契約規定繼續催理，即對外仍應對債務人依約收取利息與違
    約金，至為明確。再觀諸公營銀行期放款、催收款及呆帳處
    理辦法第5 條規定：「逾期放款經轉入催收款項者，對內停
    止計息，對外債權照常計息，並仍應在催收款項各分戶帳內
    利息欄註明應計利息，或作備忘記錄。逾期放款未轉催收款
    前應計之應收利息，仍未收清者，應連同本金一併轉入催收
    款項」等語，及保險業資產評估準備金提存及逾期放款催收
    款呆帳處理辦法第8 條規定：「逾期放款經轉入催收款者，
    對內停止計息，對外債權照常計息，並仍應在催收款項各分
    戶帳內利息欄註明應計利息，或作備忘紀錄。逾期放款未轉
    入催收款前應計之應收利息，仍未收清者，應連同本金一併
    轉入催收款項」等語，更可見上開各條文所規定「停止計息
    」一語，係指金融機構內部不得繼續計息，以免因已有不良
    債權產生，卻繼續計算利息，造成營業利潤虛增，無法反應
    真實營收狀況之事情，而非於貸款轉入催收款後即給予貸款
    人無償之優惠，故對外仍應按照契約向貸款人收取利息。
  經查被告借款予游象金之款項無論是否轉入催收款，均得依
    借據之約定向游象金收取利息，原告依據上開條文主張被告
    不得對於游象金計息，顯屬無據。
  (三)被告對於凰鑫公司是否有本金228 萬8,563 元，利息及違約
    金計24萬4,770 元之債權（詳原證七），是否在系爭抵押權
    之擔保範圍內：查訴外人游象金係擔任凰鑫公司連帶保證人
    之事實，有被告所提出92年10月6 日游象金簽訂之綜合授信
    約定書1 件在卷足憑，訴外人游象金依上開採信約定書第3
    條之約定，就凰鑫公司對於被告所負之債務，自須與凰鑫公
    司負連帶清償之責任。則被告對於凰鑫公司之債權，亦在訴
    外人游象金為被告所設定系爭抵押權之擔保範圍內，至為明
    確。
  (四)被告持有凰鑫公司票貼之客票9 張，有無用以抵償對於凰鑫
    公司之債權部分：查被告
  就附於本案卷第30頁所示之1 張客票（面額60萬元），已於
    94年9 月2 日轉出54萬1,498 元沖償本金及利息，剩餘5 萬
    8,502 元則存於凰鑫公司之0000000000000帳戶。
  就附於本案卷第31頁所示之3 張客票（面額分別為1,708 元
    、2 萬3,940 元、38萬4,900 元），已於94年9 月13日轉出
    36萬2,396 元沖償本金及利息，剩餘4 萬8,152 元則存於凰
    鑫公司之0000000000000 帳戶。
  就附於本案卷第32頁所示之2 張客票（面額分別為25萬2,00
    0 元、13萬200 元），已於94年8 月9 日轉出34萬62元沖償
    本金及利息，剩餘4 萬2,138 元則存於凰鑫公司之00000000
    00000 帳戶。
  就附於本案卷第33頁所示之3 張客票（面額分別為3,571 元
    、5,916 元、49萬6,650 元），已於94年10月21日轉出45萬
    6,240 元沖償本金及利息，剩餘4 萬9,927 元則存於凰鑫公
    司之0000000000000 帳戶之事實，已據提出凰鑫公司之0000
    000000000 、0000000000000 帳戶歷史資料查詢明細表2 份
    在卷為證，自堪信為真實。
  被告將系爭9 張客票兌現之款項用以沖銷凰鑫公司如上開
    至所示之欠款後，尚未沖銷之餘額總計為19萬8,719 元（
    詳附表三），惟經被告於94年10月21日用以抵沖如附表四所
    示之利息金額與還本金額總計20萬1,372 元之事實，亦有凰
    鑫公司歷史往來明細查詢表1 件在卷足憑，則系爭9 張客票
    經被告於94年10月21日用以沖銷凰鑫公司之債務後，已無任
    何餘額。
  綜上所述，系爭96年12月9 日所製作分配表，並無將被告對
    於訴外人游象金不屬於系爭抵押權擔保範圍內之債權，納入
    分配之情事，以及未將凰鑫公司之客票用以抵償凰鑫公司債
    務之情事。
六、從而，原告對於被告提起分配表異議之訴，請求將系爭96年
    12月9 日所製作分配表，關於分配予被告第6 次序721 萬42
    8 元中超過415 萬9,547 元即305 萬935 元部分自應分配表
    中剔除，並就剔除之305 萬935 元中之11 5萬5,013 元改由
    原告受領，為無理由，應予駁回。
七、結論：原告之訴為無理由，依民事訴訟法第78條，判決如主
    文。
中    華    民    國    97    年    3     月    31    日
                  民事第三庭    法  官  何君豪
以上正本係照原本作成
如對本判決上訴，須於判決送達後20日內向本院提出上訴狀
中    華    民    國    97    年    4     月    1     日
                                書記官  黃琴茜


司法院資訊處製作；財團法人民間司法改革基金會備份。
